臺灣苗栗地方法院刑事判決
110年度訴字第388號
公  訴  人  臺灣苗栗地方檢察署檢察官
被      告  曠嘉鑫



上列被告因加重詐欺等案件，經檢察官提起公訴（110年度偵字
第5198號）及移送併辦（110年度偵字第5665號），因被告於本
院準備程序中，就被訴之事實為有罪之陳述，經本院告知簡式審
判程序意旨，並聽取當事人之意見後，本院合議庭裁定改依簡式
審判程序審理，判決如下：
    主    文
曠嘉鑫犯三人以上共同冒用政府機關及公務員名義詐欺取財罪，
處有期徒刑壹年伍月。
未扣案之犯罪所得新臺幣捌仟肆佰元沒收，於全部或一部不能沒
收或不宜執行沒收時，追徵其價額。未扣案偽造之「臺灣臺北地
方法院檢察署印」公印文壹枚、「檢察官吳文正」印文壹枚均沒
收。扣案之黑色手提包壹個、點鈔機壹台均沒收。
    犯罪事實
一、曠嘉鑫自民國110年5月初某日起，加入真實姓名、年籍均不
    詳，綽號「Louis」之成年男子與其他同夥所組成，3人以上
    以實施詐術為手段，具有持續性及牟利性之有結構性組織之
    詐欺集團（下稱本案詐欺集團），擔任依指示持偽造之公文
    書向被害人收取詐得財物之「車手」工作（曠嘉鑫涉犯參與
    犯罪組織罪嫌部分，另由臺灣臺中地方檢察署檢察官提起公
    訴，非本案起訴範圍）。
二、曠嘉鑫與本案詐欺集團成員共同意圖為自己不法所有，基於
    三人以上共同冒用政府機關及公務員名義詐欺取財、行使偽
    造公文書及隱匿詐欺犯罪所得去向之犯意聯絡，先由本案詐
    欺集團某不詳成員，自110年5月13日起，先後假冒為電信公
    司人員、員警、檢察官，撥打電話予吳錦雲，佯稱：吳錦雲
    遭盜用個資申辦行動電話涉犯洗錢罪，需要交付存款供監管
    、賠償被害人、清查帳戶流向之用云云，致吳錦雲陷於錯誤
    ，依本案詐欺集團某不詳成員之指示，於110年5月20、21日
    提款共新臺幣（下同）28萬元；曠嘉鑫則於110年5月24日接
    獲本案詐欺集團某不詳成員指示，先於8時22分至10時39分
    間某時許，搭乘不知情之林巧宜（涉犯詐欺取財罪嫌部分，
    另由臺灣苗栗地方檢察署檢察官為不起訴處分）駕駛之車牌
    號碼000-0000號租賃小客車，前往苗栗縣竹南鎮某統一超商
    ，收受本案詐欺集團成員傳真至該店之「台灣台北地檢署監
    管科收據」偽造公文書（為本案詐欺集團某不詳成員於不詳
    時間、地點偽造，其上有偽造「臺灣臺北地方法院檢察署印
    」公印文1 枚、「檢察官吳文正」印文1枚），再於10時39
    分許，至吳錦雲位於苗栗縣○○鎮○○路0000號之住處前，向吳
    錦雲收取現金28萬元，並將偽造之「台灣台北地檢署監管科
    收據」交付予吳錦雲而行使，足生損害於吳錦雲及司法機關
    之公信力。嗣曠嘉鑫收得款項後，依指示收取百分之3（即8
    ,400元)為報酬，再將剩餘款項送至桃園市某處交予本案詐
    欺集團之某不詳成員，藉以隱匿詐欺犯罪所得之去向。嗣吳
    錦雲發覺遭騙報警處理，為警循線查獲上情。
三、案經吳錦雲訴由苗栗縣警察局竹南分局報告臺灣苗栗地方檢
    察署檢察官偵查起訴。
    理    由
壹、證據能力之說明
    本件被告曠嘉鑫所犯非死刑、無期徒刑或最輕本刑有期徒刑
    三年以上之罪，亦非高等法院管轄第一審案件，且於準備程
    序進行中，被告先就被訴事實為有罪之陳述，經告以簡式審
    判程序之旨，並聽取當事人之意見後，本院依刑事訴訟法第
    273條之1第1項之規定，裁定由受命法官獨任進行簡式審判
    程序，是本件之證據調查，依刑事訴訟法第273條之2規定，
    不受同法第159條第1項、第161條之2、第161條之3、第163
    條之1及第164條至第170條規定之限制，合先敘明。
貳、實體方面
一、上開犯罪事實，訊據被告於本院準備程序、審理中坦承不諱
    ，核與告訴人吳錦雲、證人林巧宜於警詢時證述之情節相符
    【見臺灣苗栗地方檢察署110年度偵字第4683號卷（下稱偵4
    683卷）第76至78頁，同署110年度偵字第5198號卷（下稱偵
    5198卷）第37至47、57至73頁】，並有偽造之「台灣台北地
    檢署監管科收據」、和雲行動服務股份有限公司汽車出租單
    、行車紀錄、監視器錄影畫面拍翻拍照片、車籍資料、苗栗
    縣警察局竹南分局搜索扣押筆錄、扣押物品目錄表、扣押物
    品照片在卷可考（見偵4683卷第54至57頁，偵5198卷第85至
    93、97至119頁），足認被告之任意性自白與事實相符，堪
    以採信。故本案事證明確，被告犯行洵堪認定，應予依法論
    科。
二、論罪科刑：
  ㈠按刑法上所稱之「公文書」，係指公務員職務上製作之文書
    ，與其上有無使用「公印」無涉；若由形式上觀察，文書之
    製作人為公務員，且文書之內容係就公務員職務上之事項所
    製作，即令該偽造之公文書上所載製作名義機關不存在，或
    該文書所載之內容並非該管公務員職務上所管轄，然社會上
    一般人既無法辨識而仍有誤信為真正之危險，仍難謂非公文
    書（最高法院54年度台上字第1407號判決意旨參照）。查被
    告所提出交付予告訴人之「台灣台北地檢署監管科收據」1
    紙，形式上已表明係「台灣台北地檢署」之國家司法機關所
    出具，內容攸關於刑事案件偵辦及財產扣押，所使用之印文
    又表彰公務機關名銜，顯有表彰該公務員本於職務而製作之
    意，一般不諳法律之民眾尚不足以分辨該單位是否實際存在
    ，仍有誤信該文書為公務員職務上所製作真正文書之危險，
    則依上開說明，該文書自屬公文書無疑。
  ㈡是核被告所為，係犯刑法第216條、第211條之行使偽造公文
    書罪、刑法第339條之4第1項第1款、第2款之三人以上共同
    冒用政府機關及公務員名義詐欺取財罪、洗錢防制法第14條
    第1項之洗錢罪。臺灣苗栗地方檢察署檢察官110年度偵字第
    5665號移送併辦意旨書移送併辦部分，與前開有罪部分係相
    同之犯罪事實，為起訴效力所及，本院自得併予審理。
  ㈢按刑法第218條第1項所謂偽造公印，係屬偽造表示公署或公
    務員資格之印信而言，其形式如何，則非所問（最高法院84
    年度台上字第5509號判決意旨參照），而該條規範目的既在
    保護公務機關之信用性，凡客觀上足以使社會上一般人誤信
    為公務機關之印信者，不論公務機關之全銜是否正確而無缺
    漏，應認仍屬刑法第218條第1項所規範之偽造公印文，始符
    立法目的；又刑法所謂公印或公印文，係專指表示公署或公
    務員資格之印信，即俗稱大印與小官印及其印文。而公印之
    形式凡符合印信條例規定之要件而製頒，無論為印、關防、
    職章、圖記，如足以表示其為公務主體之同一性者，均屬之
    。查被告持以向告訴人行使之偽造「台灣台北地檢署監管科
    收據」公文書上，蓋有「臺灣臺北地方法院檢察署印」印文
    1枚，與我國公務機關之全銜（即臺灣臺北地方檢察署）雖
    未盡相符，且記載「監管科」之單位、官銜並不存在，但其
    字體排列採用由上而下、由右而左之形式、印文則為方正加
    框之格式，客觀上仍足使一般人誤認為公務機關之印信，且
    與機關大印之樣式相仿，而足使社會上一般人誤認為公家機
    關印信之危險，應認屬偽造之公印文。至其上所蓋立之「檢
    察官吳文正」印文，僅屬機關內部職員之職章或簽名章作成
    之印文，要非印信條例規定所製發印信之印文（最高法院86
    年度台上字第4631號判決意旨參照），應僅屬普通印文。上
    開偽造公印文、印文於公文書上之行為，為該偽造公文書之
    階段行為；又偽造上開公文書後復持以行使，偽造公文書之
    低度行為復為行使偽造公文書之高度行為所吸收，均不另論
    罪。
  ㈣再綜觀本案卷證，俱無法證明有上揭偽造印文或公印文之印
    章或公印存在，亦無事證足認被告及本案詐欺集團成員確實
    持有上開偽造印文或公印文之實體印章或公印，因而偽造印
    文。依現今科技設備而論，單以電腦繪圖軟體、剪貼複印方
    式與輸出設備，即得製作出含有各式印文或公印圖樣之偽造
    公文書，非必然於現實上須偽造實體印章，再持以蓋用而偽
    造印文之必要（本件文書係以傳真列印方式取得）。依罪疑
    有利被告認定之原則，無從認定被告與本案詐欺集團成員有
    何偽造印章、公印之犯行，附此敘明。
  ㈤次按共同實施犯罪行為之人，在合同意思範圍以內，各自分
    擔犯罪行為之一部，相互利用他人之行為，以達其犯罪之目
    的者，即應對於全部所發生之結果，共同負責。且共同正犯
    之意思聯絡，原不以數人間直接發生者為限，即有間接之聯
    絡者，亦包括在內。如甲分別邀約乙、丙犯罪，雖乙、丙間
    彼此並無直接之聯絡，亦無礙於其為共同正犯之成立（最高
    法院92年度台上字第5407號判決意旨參照）。準此，行為人
    參與構成要件行為之實施，並不以參與構成犯罪事實之全部
    或始終參與為必要，即使僅參與構成犯罪事實之一部分，或
    僅參與某一階段之行為，亦足以成立共同正犯，並應對共同
    正犯之全部結果，共同負責。本案被告明知其所為之工作係
    持偽造之公文書向告訴人收取款項後，轉交本案詐欺集團之
    上手、藉以隱匿犯罪所得之去向，猶以自己犯罪之意思，加
    入本案詐欺集團，主觀上顯有共同犯罪之意思聯絡，客觀上
    有相互利用彼此之行為作為自己行為一部之行為分擔甚明，
    是被告與「Louis」等本案詐欺集團成員間，就本案皆有犯
    意聯絡及行為分擔，應論以共同正犯。
  ㈥被告以一行為同時觸犯上開數罪，為想像競合犯，應依刑法
    第55條前段規定，從一較重之三人以上共同冒用公務員名義
    詐欺取財罪處斷。　
  ㈦刑之加重、減輕事由：
　　⒈按刑法第47條第1項有關累犯加重本刑之規定，不生違反憲
      法一行為不二罰原則之問題。惟其不分情節，基於累犯者
      有其特別惡性及對刑罰反應力薄弱等立法理由，一律加重
      最低本刑，於不符合刑法第59條所定要件之情形下，致生
      行為人所受之刑罰超過其所應負擔罪責之個案，其人身自
      由因此遭受過苛之侵害部分，對人民受憲法第8條保障之
      人身自由所為限制，不符憲法罪刑相當原則，牴觸憲法第
      23條比例原則。於此範圍內，有關機關應自本解釋公布之
      日起2年內，依本解釋意旨修正之。於修正前，為避免發
      生上述罪刑不相當之情形，法院就該個案應依本解釋意旨
      ，裁量是否加重最低本刑，司法院釋字第775號解釋文參
      照。查被告前因公共危險案件，經臺灣臺中地方法院判處
      有期徒刑4月確定，於108年12月23日易科罰金執行完畢，
      有臺灣高等法院被告前案紀錄表在卷可考。是被告於受有
      期徒刑執行完畢後，5年內再犯本案有期徒刑以上之罪，
      自構成累犯。然審酌被告前所違犯者乃係公共危險罪，與
      本案所犯加重詐欺取財罪之罪質迥異，且犯罪行為、手段
      、目的均不相同，尚難認為其具有對刑罰反應力薄弱或主
      觀惡性重大之情形，故本院綜合斟酌各項情狀，認本案被
      告所為犯行，尚無依刑法第47條第1項規定加重其刑之必
      要，爰不予加重其刑。
　　⒉再按想像競合犯之處斷刑，本質上係「刑之合併」，其所
      謂從一重處斷，乃將想像競合犯組成之評價上數罪，合併
      為科刑一罪，其所對應之刑罰，亦合併其評價上數罪之數
      法定刑，而為一個處斷刑。易言之，想像競合犯侵害數法
      益者皆成立犯罪，論罪時必須輕、重罪併舉論述，同時宣
      告所犯各罪名，包括各罪有無加重、減免其刑之情形，亦
      應說明論列，量刑時併衡酌輕罪部分量刑事由，評價始為
      充足，然後依刑法第55條前段規定「從一重處斷」，非謂
      對於其餘各罪可置而不論。因此，法院決定處斷刑時，雖
      以其中最重罪名之法定刑，做為裁量之準據，惟於裁量其
      輕重時，仍應將輕罪合併評價在內。查洗錢防制法第16條
      第2項規定：「犯前2條之罪，在偵查或審判中自白者，減
      輕其刑」，而被告業於偵查、本院審理中自白本案犯行，
      是就被告所為之洗錢犯行，原應依該規定減輕其刑；惟依
      前揭罪數說明，被告就本案犯行係從一重論處三人以上共
      同冒用政府機關及公務員名義詐欺取財罪，則就被告所為
      洗錢犯行（即想像競合輕罪）得減刑部分，本院於依刑法
      第57條量刑時，將併予審酌。
　㈧爰以行為人之責任為基礎，審酌被告正值青壯年，竟不思尋
    求正當途徑賺取生活所需，明知詐欺集團已猖獗多年，且詐
    欺行為對於社會秩序及一般民眾財產法益之侵害甚鉅，仍為
    貪圖不法利益，加入詐欺集團後，依指示持偽造之公文書對
    告訴人行使及收取詐得款項，轉交予指定之本案詐欺集團成
    員，製造金流斷點，致檢警機關追查不易，造成告訴人所受
    損害非微，應予責難；兼衡被告犯後終能坦承犯行、正視己
    過，與犯罪之動機、目的、手段，另自陳大學肄業之智識程
    度，現待業中，與姑姑同住之家庭生活狀況（見本院卷第53
    頁）等一切情狀，量處主文第1項所示之刑，以資懲儆。
三、沒收部分：
  ㈠按就刑事處罰而言，「連帶」本具有「連坐」之性質。在民
    事上，連帶債務之成立，除當事人明示外，必須法律有規定
    者為限（民法第272條參照）。沒收兼具刑罰與保安處分之
    性質，以剝奪人民之財產權為內容，係對於人民基本權所為
    之干預，自應受法律保留原則之限制。共同犯罪行為人之組
    織分工及不法所得，未必相同，特別是集團性或重大經濟、
    貪污犯罪，彼此間犯罪所得之分配懸殊，其分配較少甚或未
    受分配之人，如仍應就全部犯罪所得負連帶沒收之責，超過
    其個人所得之剝奪，無異代替其他犯罪參與者承擔刑罰，顯
    失公平。故共同犯罪，其所得之沒收，應就各人分得之數為
    之（最高法院104年度台上字第2521號判決意旨參照）。查
    被告向告訴人收取款項後，係保留8,400元之報酬後再將剩
    餘款項轉交予上手一事，業據被告供述明確（見偵5198卷第
    25頁，本院卷第53頁），是被告就本案實際獲得之犯罪所得
    即為8,400元，而未扣案；揆之上開說明，應依刑法第38條
    之1第1項前段、第3項規定宣告沒收，並諭知於全部或一部
    不能沒收或不宜執行沒收時，追徵其價額。
  ㈡未扣案之偽造公文書「台灣台北地檢署監管科收據」，已由
    被告交給告訴人，自非被告及本案詐欺集團成員所有，爰不
    予宣告沒收。惟其上既蓋有偽造之「臺灣臺北地方法院檢察
    署印」公印文1枚、「檢察官吳文正」印文1枚，均應依刑法
    第219條規定，不問屬於犯人與否，宣告沒收之。
  ㈢未扣案之偽造公文書「台灣台北地檢署監管科收據」上，固
    有偽造之「臺灣臺北地方法院檢察署印」公印文及「檢察官
    吳文正」印文各1枚，惟偽造該等印文並不以先有偽造印章
    之行為為必要，亦可能以影印或描繪等方式為之；是本案既
    未有扣得該偽造之「臺灣臺北地方法院檢察署印」、「檢察
    官吳文正」印章，亦乏其他事證證明該2印章確屬存在，爰
    不予宣告沒收。
  ㈣扣案之黑色手提包1個、點鈔機1台，均係被告所有、供本案
    清點、裝取詐得款項所用之物，業據被告供述明確（見本院
    卷第53頁），爰依刑法第38條第2項前段規定，均宣告沒收
    。
  ㈤另就本案告訴人遭詐騙之其餘款項，業均由被告交予本案詐
    欺集團之其他成員，非在其實際掌控中，是其就隱匿之財物
    已不具所有權及事實上處分權，尚無從依洗錢防制法第18條
    第1項就所提領之全部金額宣告沒收。
據上論斷，應依刑事訴訟法第273條之1第1項、第299條第1項前
段，洗錢防制法第2條第2款、第14條第1項、第16條第2項，刑法
第11條前段、第28條、第216條、第211條、第339條之4第1項第1
款、第2款、第55條、第219條、第38條第2項、第38條之1第1項
前段、第3項，刑法施行法第1條之1第1項，判決如主文。
本案經檢察官廖倪凰提起公訴及移送併辦，檢察官林宜賢到庭執
行職務。
中　　華　　民　　國　　110 　年　　11　　月　　17　　日
                  刑事第四庭  法  官  申惟中
以上正本證明與原本無異。　　　　　　　　　　　　　　　　如不服本判決應於收受判決後20日內向本院提出上訴書狀，並應敘述具體理由。其未敘述上訴理由者，應於上訴期間屆滿後20日內向本院補提理由書(均須按他造當事人之人數附繕本)「切勿逕送上級法院」。告訴人或被害人如對本判決不服者，應具備理由請求檢察官上訴，其上訴期間之計算係以檢察官收受判決正本之日期為準。　　　　　　　　　　　　　　　　　　　　　　　   　　　　　　　　　　　　　書記官　陳邦旗　　　　　　
中　　華　　民　　國　　110 　年　　11　　月　　17　　日

附錄本案論罪科刑法條：
中華民國刑法第211條
偽造、變造公文書，足以生損害於公眾或他人者，處1年以上7年
以下有期徒刑。

中華民國刑法第216條
行使第210條至第215條之文書者，依偽造、變造文書或登載不實
事項或使登載不實事項之規定處斷。 

洗錢防制法第14條
有第二條各款所列洗錢行為者，處7年以下有期徒刑，併科新臺
幣5百萬元以下罰金。
前項之未遂犯罰之。
前二項情形，不得科以超過其特定犯罪所定最重本刑之刑。
　
中華民國刑法第339條之4
犯第339條詐欺罪而有下列情形之一者，處1年以上7年以下有期
徒刑，得併科1百萬元以下罰金：
一、冒用政府機關或公務員名義犯之。
二、三人以上共同犯之。
三、以廣播電視、電子通訊、網際網路或其他媒體等傳播工具，
    對公眾散布而犯之。
前項之未遂犯罰之。